臺灣高等法院高雄分院刑事判決　　　　　　　　九十三年度上訴字第九七號
　　上　訴　人　臺灣澎湖地方法院檢察署檢察官
　　被　　　告　乙○○
　　選任辯護人　王程風
右上訴人因被告偽造有價證券案件，不服臺灣澎湖地方法院九十三年度訴字第一五號
中華民國九十三年八月十一日第一審判決（起訴案號：臺灣澎湖地方法院檢察署九十
二年度偵字第三九九號），提起上訴，本院判決如左：
    主  文
上訴駁回。
    理  由
一、公訴意旨略以：被告乙○○意圖供行使之用，基於概括犯意，自民國八十九年十
    月十日起至九十二年四月三日止（檢察官以補充理由書更正起訴書所載時間），
    在澎湖縣馬公市案山里六五號住處，未經告訴人丙○○之同意，在告訴人事前簽
    名按指印或併蓋章之三紙空白本票上，連續填載發票日、到期日及金額，而成為
    如附表所示三紙本票（下稱系爭本票），並於九十一年間起，陸續持向告訴人催
    討，經告訴人於九十二年五月二十五日查甲報警處理，認被告觸犯刑法第二百零
    一條第一項之偽造有價證券罪嫌等語。
二、公訴意旨認定被告涉犯偽造有價證券罪犯行，係以：被告自承填載系爭本票之日
    期及金額，且告訴人又指訴未曾授權被告填載，證人李永富亦聽聞告訴人上開說
    辭，及卷內系爭本票影本等事證，為其論據。訊據被告否認有偽造有價證券犯行
    ，辯稱：因被告與告訴人二人婚姻關係存續期間之財產糾葛，被告經營水電行，
    告訴人用了被告之金錢，告訴人開空白本票當作借據交給被告，由於告訴人不會
    寫字，所以授權被告自行填載，始由被告填載系爭本票日期及金額後，經告訴人
    確認無誤簽章於本票之上，是告訴人意圖賴債，被告自不構成偽造有價證券罪等
    語。
三、按犯罪事實應依證據認定之，無證據不得認定犯罪事實，刑事訴訟法第一百五十
    四條第二項定有甲文。而認定犯罪事實所憑之證據，雖不以直接證據為限，間接
    證據亦包括在內；然而無論直接或間接證據，其為訴訟上之證甲，須於通常一般
    之人均不致有所懷疑，而得確信其為真實之程度者，始得據為有罪之認定，最高
    法院七十六年台上字第四九八六號著有判例。又告訴人之告訴，係以使被告受刑
    事訴追為目的，是其陳述是否與事實相符，仍應調查其他證據以資審認，最高法
    院五十二年台上字第一三ＯＯ號判例亦可參照。本件被告自承在系爭本票上填載
    日期及金額，但否認未經授權而為填載等語，則告訴人指稱並無授權事實一節，
    是否真正，自應調查其他證據以資審認，若積極證據不足以確信被告未經授權而
    偽造有價證券行為，即應推定被告為無罪。
四、經查：
  (一)被告與告訴人原為夫妻關係，於八十六年十月二十三日結婚，於九十一年一月二
    十二日經原審法院以九十年度婚字第二號判決離婚（二人均未對離婚判決提出上
    訴，離婚訴訟遂告確定），業據原審法院調閱該件民事卷宗核對無誤。準此，二
    人既然曾有夫妻關係，勢必相應發生各種財產歸屬問題，日後出現相互求償之系
    爭本票債權債務關係，與情理並無不合。而二人於夫妻關係存續當中，家庭主要
    收入來自被告，告訴人並無穩定之工作或收入，有前開離婚案件卷內之訪視報告
    及財稅資料可證，但告訴人於八十七年十二月間，卻取得Ｅ六─Ｏ五二六號自用
    小客車一輛，有自用小客車行車執照影本一件在卷可證；告訴人又於九十年一月
    二日，與被告談論離婚事宜時，簽署離婚協議書一張，當中亦提及曾向被告借支
    金錢一事，則有離婚協議書影本一張附卷可稽，顯見告訴人確於婚姻關係存續中
    支用被告之營運收入。被告辯稱告訴人簽發系爭本票作為還款用途等語，按照二
    人家庭收支情況，尚非無據，為可採信，公訴意旨認定被告未經同意擅自偽造系
    爭本票云云，並無證據以實其說。
  (二)被告與告訴人之間，爭執不斷，自八十九年間起，衍生多起涉訟，僅就原審繫屬
    者（而不包括其他法院受理之部分），即有聲請保護令事件六件、調解筆錄審核
    事件一件、本票聲請強制執行事件一件、損害賠償事件一件、離婚事件一件、假
    處分事件一件、強制執行事件二件、家事聲請事件二件、刑事案件三件，共計十
    八件等情，業據原審法院調取各該卷宗查甲無誤，並有卷內台灣高等法院被告全
    國前案紀錄表附卷可證，是徵被告與告訴人二人雖為夫妻，但感情不睦而針鋒相
    對之情形極其嚴重。而本件涉及告訴人指訴被告偽造有價證券，告訴人於嚴重對
    立下所為指訴之可信度，自屬與案件有關之重要事項，茲被告於九十年七月十
    日，以告訴人與案外人洪福文關係曖昧為由，請求二人（即告訴人與案外人洪福
    文）連帶負損害賠償責任，經原審法院以九十年度訴字第二九號請求損害賠償事
    件受理，判決確定在案（見偵查卷第十二至十六頁）。該訴訟案件中，告訴人矢
    口否認有不當行為，但經查證結果，告訴人與洪福文至少有摟抱及親吻等親暱行
    為，且曾經一同在飯店留宿等情，業據洪福文自承在卷，該案件卷內並有飯店住
    宿紀錄可憑。準此，告訴人當時，顯已違背婚姻之基本忠誠義務，且於訴訟過程
    中，為取得有利於己之判決，故為不實之陳述。本院九十一年度家上字第三四
    號監護子女事件（見偵查卷第一二六至一三二頁），於九十一年五月三十一日裁
    定確定，該訴訟案件中，法院裁定被告與告訴人所生長女林芝璦（現改名陳郁舜
    ），應由告訴人行使監護權，並由被告行使探視權等情，業據原審法院調取該件
    卷宗查證屬實。但日後被告行使探視權時，告訴人五次以上在澎湖與高雄間變更
    居住地點，使被告必須往返奔波之事實，有告訴人提起之原審法院九十三年度家
    聲字第一號酌定探視權案卷內告訴人所寄存證信函五件可憑。而告訴人歷來生活
    環境查無重大變化，長女亦不宜經常遷移，卻於短期內五次更動住居所，不無阻
    撓被告行使探視權之意思。因而，告訴人可能為了與被告之對立，刻意造作事實
    妨礙被告行使權利一節，應可認定。告訴人提起前開酌定探視權事件聲請停止
    被告探視權後，被告遂以告訴人並未保護照顧長女陳郁舜為由，相應提起原審法
    院九十三年度家聲字第三號改定監護權事件。該件於九十三年六月十日裁定以前
    ，有數月以上時間，告訴人主要停留地點在高雄地區，長女陳郁舜則與告訴人胞
    姊另行居住澎湖地區就學，但告訴人始終不願坦承上情，且為營造實際保護照顧
    陳郁舜之印象，告訴人遇有官署至陳郁舜住處之際，即自高雄搭機到澎湖，事畢
    又隨即離去，有該件卷內立榮及復興航空公司函及訪視報告等相關資料可證。告
    訴人對於關乎自己權利義務之事項，顯有所隱瞞，並特意製造與事實不符之表象
    ，亦堪認定。根據上述三點所述，告訴人既違背對於被告之夫妻基本忠誠義務
    於先，則告訴人為卸免其票據債務，對於被告之指訴，旨在使被告受刑事追訴處
    分，勢必刻意隱瞞或扭曲事實，告訴人既不否認本票上簽章之真正，事後為規避
    票據責任，出而為不實指控被告偽造有價證券之情，為其必行之途。
  (三)告訴人就系爭本票遭到偽造之經過，於九十二年五月二十五日報案時指訴略為：
    「我於八十九年十月十日上午五時許，在澎湖縣馬公市案山里六五號被乙○○毆
    打，並強迫我簽名捺印空白本票一本，嗣於九十二年四月三日遭到催討」云云。
    然查，就八十九年十月十日之事件，警方於當日上午七時許立刻處理，且分別製
    作家庭暴力案件調查紀錄表及調查筆錄，當時處理員警許文能之訊問過程堪稱詳
    盡，並就被告是否受有傷害、毀損、爭執、激進言詞、其他不法侵害行為等情形
    ，逐一了解，但事發之際，告訴人始終未提及斯時遭到強迫簽發本票一節，業據
    調取原審法院八十九年度家護字第二七號通常保護令事件核對卷內告訴人及許文
    能陳述無誤。準此，告訴人事發當日已受調查，卻對此重罪事件隻字未提，直到
    日後與被告激烈對立且遭到票據追索，始耗費心力主動告訴並稱多年前曾有此事
    件，其指訴自非可取。
  (四)系爭本票三張（見偵查卷第一五五頁），係連號即四八四四五六號、四八四四五
    七號、四八四四五八號，其中票號在先之票號四八四四五六號，發票日為八十九
    年五月廿六日，票號在後之四八四四五八號，反而填載較早是八十七年十二月三
    十日，且四八四四五六號、四八四四五七號各僅由告訴人簽名、按指印，四八四
    四五八號則除由告訴人簽名按指印外，並有蓋告訴人之印章。足徵系爭本票三張
    ，是散裝而非整冊，乃在不同之時間，非按票號之先後順序交付被告。否則票號
    最後之四八四四五八號，票載發票日何以反而最早，且加蓋告訴人印章，益徵此
    一票據，與其他二張非由告訴人於同一時刻簽名、按指印而後交付被告。
  (五)證人李永富雖證稱：曾聽聞告訴人表示遭到強簽空白本票等語（見偵查卷第一四
    一頁、原審卷第六九頁）。但證人既係聞於於告訴人，轉述告訴人於訴訟外指控
    之詞，則事實之真相，仍然取決於告訴人說辭是否可採，證人無從對於待證事實
    為獨立之證甲。因此，證人證詞，不能作為不利被告之證據。
  (六)綜上所述，告訴人有簽發系爭本票之合理原因，亦有簽發本票後不實捏稱遭到偽
    造之可能，且告訴人日後所述被迫簽發本票一節，與所稱簽發當日自己之陳述不
    符，故調查其他各項證據之結果，尚難僅憑告訴人片面之指訴，遽為不利於被告
    之認定。按檢察官應善盡實質舉證責任，說服法院形成心證，若無法舉證說服法
    院形成有罪心證，即應依無罪推定原則，作有利被告之認定。
五、原審為被告無罪之諭知，經核尚無不合，檢察官循告訴人之請求上訴意旨仍執陳
    詞，指摘原判決不當，求為有罪之判決，並無確切事證以實其說，本件上訴為無
    理由，應予駁回。
據上論斷，應依刑事訴訟法第三百六十八條，判決如主文。
本案經檢察官邱榮藏到庭執行職務。
中      華      民      國    九十三    年      十      月    二十九    日
                              臺灣高等法院高雄分院刑事第二庭
              審判長法官  林正雄
                                        法官  黃壽燕
                                        法官  陳啟造
右正本證甲與原本無異。
被告不得上訴。
檢察官如不服本判決應於收受本判決後十日內向本院提出上訴書狀，其未述上訴理
由者，並得於提起上訴後十日內向本院補提理由書狀（均須按他造當事人之人數附繕
本)「切勿逕送上級法院」。
                                      書記官  黃琳群
中    華    民    國      九十三      年      十一      月       二     日
附表：
┌───┬───────┬───────┬───────┬───────┐
│編  號│票          號│面額（新台幣）│發    票    日│到    期    日│
├───┼───────┼───────┼───────┼───────┤
│  一  │四八四四五六號│六萬元。      │八十九年五月二│九十年六月三十│
│      │              │６００００    │十六日。      │日。          │
├───┼───────┼───────┼───────┼───────┤
│  二  │四八四四五七號│十八萬五千元。│八十九年十月二│九十年十月三十│
│      │              │１８００００  │日。          │日。          │
│      │              │（國字與阿拉伯│              │              │
│      │              │數字不符）    │              │              │
├───┼───────┼───────┼───────┼───────┤
│  三  │四八四四五八號│四十七萬元。  │八十七年十二月│九十年十二月十│
│      │              │４７００００  │三十日。      │五日。        │
└───┴───────┴───────┴───────┴───────┘
